【裁判字號】    99,簡上,43
【裁判日期】    990331
【裁判案由】    分配表異議之訴
【裁判全文】
臺灣臺北地方法院民事判決              99年度簡上字第43號
上  訴  人  甲○○
被上訴人    丁○○
                        樓
            丙○○
            乙○○
上列當事人間分配表異議之訴事件，上訴人對於中華民國九十八
年十一月十二日本院臺北簡易庭九十八年度北簡字第二六五二四
號第一審判決提起上訴，本院於民國九十九年三月十七日言詞辯
論終結，判決如下：
    主  文
上訴駁回。
第二審訴訟費用由上訴人負擔。
    事實及理由
壹、程序部分：
  (一)被上訴人丙○○、乙○○經合法通知，未於言詞辯論期日到
    場，核無民事訴訟法第三百八十六條所列各款之情形，爰依
    上訴人之聲請，由其一造辯論判決。
  (二)上訴人甲○○具狀提起上訴，將廖福本列為「視為上訴人」
    ，惟本件原審原告僅甲○○一人，至於甲○○以廖福本名義
    起訴之部分，業經原審於九十八年十一月十二日裁定駁回，
    原審判決亦僅列甲○○為原告。是「廖福本」難認係本件上
    訴人，附此指明。
貳、實體部分
一、上訴人主張：
  (一)本院九十五年度執字第五四一八０號給付票款強制執行事件
    ，於民國九十八年六月十九日製作之分配表，關於債權人即
    被上訴人丁○○九十六年八月八日所附之執行名義即臺灣雲
    林地方法院九十二年度執字第三三七二號債權憑證，債權金
    額新臺幣（下同）一百九十九萬零七百二十一元、利息一百
    零七萬七千二百五十六元及違約金二十一萬三千零一十六元
    （即分配表次序十五第一順位抵押權關於該部分之記載），
    均已罹於時效，且無優先受償權利，分配表該等金額均應更
    正為０元。此外，丁○○於該分配表次序十五，本金九十萬
    六千一百八十三元及一千二百五十萬元，該利息部分八百一
    十三萬二千六百六十一元（548,986元＋7,583,675元），亦
    僅能計列回溯五年未罹於時效之部分五百三十二萬七千七百
    四十一元，分配表關於上開部分應予更正。
  (二)被上訴人丙○○、乙○○本金各五百萬元抵押權已逾除斥期
    間，無優先受償權利，應改列普通債權，上開分配表關於此
    部分亦應更正。
  (三)聲明：1.被上訴人丁○○於本院九十五年執玄字第五四一八
    ０號九十八年六月十九日分配表之次序欄十五中第一順位抵
    押權本金部分一百九十九萬零七百二十一元，及衍生之利息
    一百零七萬七千二百五十六元、違約金二十一萬三千零一十
    六元等優先債權額應更正為零元；及衍生之利息八百十三萬
    二千六百六十一元，應更正為五百三十二萬七千七百四十一
    元。2.被上訴人丙○○、乙○○於本院九十五年執玄字第五
    四一八０號九十八年六月十九日分配表之次序欄十六及十七
    之分配金額四百六十九萬六千四百一十一元，應改列普通債
    權，優先受償部分應更正為零元。
二、被上訴人則以：
  (一)被上訴人丁○○辯稱：債權未罹於時效等語。
  (二)被上訴人丙○○、乙○○未於言詞辯論期日到場，依其九十
    九年三月四日所提出之答辯狀稱：被上訴人丙○○、乙○○
    二人對於債務人廖福本之抵押權所擔保之債權總計一千萬元
    （每人各五百萬元），被上訴人自八十九年間即對訴外人廖
    福本之其他強制執行事件，向本院聲明參與分配（本院八十
    九年執玄字第二二四九二號），被上訴人之債權並未罹於時
    效，其抵押權當有優先受償之權；又被上訴人丙○○、乙○○就系爭債權與、債務人即訴外人李春秀、廖福本、林樹山
    間未約定利息，分配表原載利息為零，無庸更正。另債務人
    廖福本與被上訴人約定：「逾期未還按每百元每日捌分計算
    」之違約金，有抵押權設定契約書為憑，原分配表計算被上
    訴人丙○○、乙○○之違約金各為一千二百二十三萬二千元
    ，並無違誤。
三、原審為上訴人敗訴之判決，上訴人不服，提起上訴，並聲明
    ：1.原判決廢棄。2.被上訴人丁○○於本院九十五年執玄字
    第五四一八０號強制執行事件九十八年六月十九日分配表之
    次序欄十五中第一順位抵押權人本金部分一百九十九萬零七
    百二十一元，及衍生之利息一百零七萬七千二百五十六元、
    違約金二十一萬三千零一十六元等優先債權額應更正為０元
    ；及衍生之利息八百一十三萬二千六百六十一元，逾請求權
    時效部分不得主張，應更正為五百三十二萬七千七百四十一
    元。3.被上訴人丙○○、乙○○於本院九十五年執玄字第五
    四一八０號強制執行事件九十八年六月十九日分配表之次序
    欄十六及十七之分配金額四百六十九萬六千四百一十一元，
    無優先受償之權，應改列普通債權，優先受償部分應更正為
    ０元。被上訴人則聲明：上訴駁回。
四、上訴人主張：本院九十五年度執字第五四一八０號給付票款
    強制執行事件執行法院於九十八年六月十九日所製作之分配
    表，其中關於債權人即被上訴人丁○○之部分，於次序十五
    載有債權種類第一順位抵押權、優先債權、債權原本一百九
    十九萬零七百二十一元，利息一百零七萬七千二百五十六元
    、違約金二十一萬三千零一十六元；債權原本九十萬六千一
    百八十三元、利息五十四萬八千九百八十六元；債權原本一
    千二百五十萬元、利息七百五十八萬三千六百七十五元等情
    ，及關於債權人即被上訴人丙○○、乙○○之部分，於次序
    十六、十七各載有債權種類第三順位抵押權、優先債權、債
    權原本五百萬元等情，有上訴人提出分配表在卷可憑，且為
    被上訴人所不爭執，堪予採認。至於上訴人主張被上訴人丁○○上開債權本金或利息債權有部分已罹於時效，及被上訴
    人丙○○、乙○○之抵押權已逾除斥期間，其二人之債權均
    不得列為優先債權等情，則為被上訴人所否認。是本件應審
    酌者為：(一)被上訴人丁○○所持臺灣雲林地方法院九十二年
    執字第三三七二號債權憑證為執行名義，於強制執行債務人
    廖福本所有臺北市○○○路○段二十三號之房地時，能否列
    為優先債權？其債權是否已罹於時效，債務人得拒絕給付？
    (二)第三順位抵押權人丙○○、乙○○設定抵押權存續期間是
    否逾五年除斥期間，而無優先受償之權？茲分述如次：
  (一)被上訴人丁○○部分：
  1.被上訴人丁○○於上開強制執行事件具狀陳稱：訴外人即債
    務人廖福本前向臺灣土地銀行借款，以臺北市○○區○○段
    一小段九四地號（權利範圍二分之一）及其上之二四七、二
    四八建號（權利範圍全部）即門牌號碼為臺北市中正區○○○路○段二十三號一、二樓之建物，設定抵押權予臺灣土地
    銀行。嗣臺灣土地銀行將其對債務人之貸款債權及不動產抵
    押權讓與新利公司，新利公司復將上述債權及不動產抵押權
    讓與予被上訴人丁○○等語，並有民事聲請狀、債權買賣契
    約書、債權讓與證明書及存證信函等在卷可稽（見本院九十
    五年執玄字第五四一八０號執行卷二、九十六年度執字第九
    六四七五號卷）。
  2.本院九十五年度執字第五四一八０號強制執行事件，訴外人
    新利公司所憑執行名義為臺灣雲林地方法院九十二年度執丙
    字三三七二號債權憑證、本院八十九年執玄字第二二四九二
    號債權憑證。本院九十五年度執玄字第五四一八０號強制執
    行事件，債務人廖福本所有之上開不動產於九十八年二月十
    七日拍定，由訴外人連圳龍得標，繳納價金完畢後，執行法
    院於九十八年六月十九日製作分配表，並指定九十八年八月
    十一日下午三時實行分配，上訴人於九十八年七月十二日具
    狀對該次分配表聲明異議，認為第一、二順位抵押權人丁○○及第三順位抵押權人丙○○、乙○○之債權分配有誤，並
    提起本件訴訟等情，業據本院調閱上開九十五年度執字第五
    四一八０號執行卷宗查核屬實，且為兩造所不爭執，堪信為
    真。
  3.上訴人主張：被上訴人丁○○所持臺灣雲林地方法院九十二
    年執字第三三七二號債權憑證，其上所載之債務人為李春秀
    、廖福本及林樹山，非以本件強制執行之不動產即債務人廖
    福本所有之臺北市○○○路○段二三號房地為設定抵押權之
    標的，不應為抵押權效力所及云云。經查：債務人廖福本所
    有之上開不動產，已於七十二年七月四日及七十八年十二月
    二十一日分別設定第一、二順位之本金最高限額抵押權予臺
    灣土地銀行（嗣移轉予新利公司，再移轉予被上訴人丁○○
    ），權利價值分別為本金最高限額五百五十萬元、二千萬元
    ，各該抵押權設定契約書亦載明擔保債權包括現在、過去及
    將來發生之債權，此有各該抵押權設定契約書、土地建築改
    良物他項權利移轉、變更契約書附於系爭執行案卷可憑，則
    被上訴人丁○○對於債務人廖福本之債權，於上開最高限額
    即總金額二千五百五十萬元之範圍內，均為抵押權擔保範圍
    內。而本件系爭分配表，被上訴人丁○○以第一順位抵押權
    受分配之金額為二千五百五十萬元，並未逾越被上訴人丁○○上開抵押權擔保範圍，上訴人此部分之主張已難採認。
  4.上訴人復主張被上訴人丁○○以臺灣雲林地方法院九十二年
    度執字第三三七二號債權憑證為執行名義之債權金額一百九
    十九萬零七百二十一元、利息一百零七萬七千二百五十六元
    及違約金二十一萬三千零一十六元（即分配表次序十五第一
    順位抵押權關於該部分之記載），均已罹於時效。又被上訴
    人丁○○以本院八十九年度執字第二二四九二號債權憑證為
    執行名義之債權（本金九十萬六千一百八十三元及一千二百
    五十萬元），其利息債權僅能計列回溯五年未罹於時效之部
    分即五百三十二萬七千七百四十一元云云，經查：臺灣雲林
    地方法院九十三年二月三日九十二年度執字第三三七二號債
    權憑證，原執行名義為同院九十一年度促字第二五四七號確
    定支付命令；本院九十四年三月二十一日八十九年度執字第
    二二四九二號債權憑證所示二筆債權，原執行名義為臺灣雲
    林地方法院九十一年度促字第一七一七六號、一七一七四號
    確定支付命令。法院核發上開債權憑證之日期分別為九十三
    年二月三日、九十四年三月二十一日，而本件系爭強制執行
    事件債權人新利公司分別係於九十五年十二月十二日及九十
    六年八月十日具狀聲明參與分配，此有民事聲請參與分配狀
    、民事聲請狀附於該執行案卷可稽，參以民法第一百二十八
    條、第一百二十九條、第一百三十七條、第一百二十六條之
    規定，可知被上訴人丁○○據以聲請強制執行之上開執行名
    義債權憑證所示債權，並無罹於時效之情形。上訴人此部分
    之主張，亦非可採。
  5.至於上訴人主張，臺灣土地銀行於九十五年五月間，未經債
    務人同意，將債權及抵押權讓與他人，該債權並非不良債權
    ，臺灣土地銀行竟然賤賣予資產管理公司，違反金融合併相
    關法令規定，其讓與不合法，被上訴人丁○○受讓債權無效
    云云，惟上訴人所述此節，並未舉證以實其說，空言主張，
    已非可採。況上訴人此部分主張於本院準備程序終結前並未
    提出，參以民事訴訟法第二百七十六條規定，已不得於言詞
    辯論時提出，附此指明。
  (二)被上訴人丙○○、乙○○部分，按「以抵押權、質權或留置
    權擔保之請求權，雖經時效消滅，債權人仍得就其抵押物、
    質物或留置物取償」、「以抵押權擔保之債權，其請求權已
    因時效而消滅，如抵押權人，於消滅時效完成後，五年間不
    實行其抵押權者，其抵押權消滅」、「以抵押權擔保之債權
    ，如經分割或讓與其一部者，其抵押權不因此而受影響。前
    項規定，於債務分割或承擔其一部時適用之」，民法第一百
    四十五條第一項、第八百八十條、第八百六十九條分別定有
    明文。經查：本件債務人廖福本設定普通抵押權予被上訴人
    丙○○、乙○○二人，抵押權設定契約書及土地、建物登記
    謄本上有權利存續期間自八十九年七月十三日至八十九年十
    月十三日止之記載，並記載清償日期為八十九年十月十三日
    ，則抵押權所擔保之債權尚未罹於十五年消滅時效，被上訴
    人丙○○、乙○○之債權仍為抵押權效力所及。上訴人主張
    該抵押權至八十九年十月十三日存續期間起算，已逾五年除
    斥期間，不得優先受償云云，顯有誤解，其主張並無理由。
五、綜上所述，上訴人提起本件分配表異議之訴，主張被上訴人
    丁○○其中一筆債權本金一百九十九萬零七百二十一元、利
    息一百零七萬七千二百五十六元及違約金二十一萬三千零一
    十六元等債權均已罹於時效，不得優先受償；另筆本金九十
    萬六千一百八十三元及一千二百五十萬元部分，其利息八百
    十三萬二千六百六十一元（548,986元＋7,583,675元）應更
    正為五百三十二萬七千七百四十一元；及主張被上訴人丙○○、乙○○本金各五百萬元抵押權存續期間屆滿，已逾越五
    年除斥期間，應改列普通債權，均無理由。原審為上訴人敗
    訴之判決，並無不合。上訴意旨指摘原判決不當，求予廢棄
    改判，為無理由，應予駁回。
六、本件判決基礎已臻明確，兩造其餘攻擊防禦方法及舉證，於
    判決結果無影響，毋庸一一論列，附此敘明。
七、據上論結，本件上訴為無理由，依民事訴訟法第四百三十六
    條之一第三項、第四百六十三條、第三百八十五條第一項、
    第四百四十九條第一項、第七十八條判決如主文。
中    華    民    國    99    年    3     月    31    日
                  民事第五庭    審判長法  官  薛中興
                                      法  官  莊書雯
                                      法  官  高偉文
以上正本係照原本作成
本判決不得上訴
中    華    民    國    99    年    3     月    31    日
                                     書記官  駱俊勳

司法院資訊處製作；財團法人民間司法改革基金會備份。
